最高法院民事判決　　　　　　　　　　　　　　　九十一年度台上字第一三四三號
　　上　訴　人　台灣雀巢股份有限公司
　　法定代理人　劉金輝
　　訴訟代理人　潘正芬律師
　　被 上訴 人　甲○○
右當事人間請求塗銷抵押權登記等事件，上訴人對於中華民國八十九年六月十三日台
灣高等法院第二審判決（八十九年度上字第三三五號），提起上訴，本院判決如左：
    主  文
上訴駁回。
第三審訴訟費用由上訴人負擔。
    理  由
本件上訴人之法定代理人於上訴第三審後，變更為劉金輝，茲據其聲明承受訴訟，核
無不合，合先明。
次查被上訴人主張：伊為訴外人保泰食品有限公司（下稱保泰公司）之連帶保證人，
並提供伊所有坐落台北縣土城市○○○段外藤寮坑小段一二四之四四地號土地（權利
範圍五分之一），及其上門牌台北縣土城市○○路○段二０七巷八弄十一號五樓之建
物（權利範圍：全部）設定新台幣（下同）三百萬元及一百五十萬元之最高限額抵押
權（系爭抵押權）予上訴人，作為保泰公司經銷上訴人乳品、保久乳、蛋糕、冰品等
產品所欠貨款債務之擔保。民國八十七年三月底上訴人因將乳品業務委託第三人黑松
食品股份有限公司經營，乃通知保泰公司自同年四月二十日終止經銷契約，並依規定
辦理退貨。為辦理退貨以結清貨款，上訴人於八十七年九月七日簽立簽收證明書與保
泰公司協議：「就無爭執部分，先行解決，由保泰公司開立支票二紙共計一百萬零五
百八十四元予上訴人，另尚待查證之八千二百九十三箱鋁箔包及蛋糕心退貨部分，俟
支票兌現且查證解決後，由保泰公司退還借用之冰箱，上訴人則於三日內將系爭抵押
權予以塗銷」。詎保泰公司已履行該協議，開立之支票已兌現，並將冰箱退還，已無
積欠上訴人貨款，上訴人竟拒不塗銷系爭抵押權，爰依簽收證明書之協議，先位聲明
求為命上訴人塗銷系爭抵押權登記；備位聲明求為確認上訴人就系爭抵押權所擔保之
一百四十三萬七千零十八元債權不存在之判決。
上訴人則以：保泰公司之貨款債務，扣除已退貨之部分，尚欠一百四十三萬七千零十
八元未還，系爭抵押權所擔保之債權既仍存在，自不得要求塗銷抵押權登記，其訴請
確認該債權不存在，亦無理由等語，資為抗辯。
原審以：本件被上訴人主張之事實，業據其提出經銷契約書、土地及建物登記謄本及
簽收證明書影本為證，另保泰公司原應給付上訴人之貨款為三百零三萬二千四百零七
元，除保泰公司已開立支票一百萬零五百八十四元已清償部分貨款，上訴人應補還十
箱鋁箔包乳品一千九百六十元及補貼二月份學童奶六千零五十七元，又八十七年九月
二十一日、十月十二日蛋糕心退貨十一萬六千七百八十八元及二千四百七十箱鋁箔包
乳品四十七萬元等情，為兩造所不爭，則扣除上述清償、補貼及退貨部分外，保泰公
司尚欠一百四十三萬七千零一十八元迄未給付上訴人。至保泰公司原欲退貨八千二百
九十三箱鋁箔包乳品，經於八十七年五月二十九日與上訴人協議，以正常價格辦理退
貨手續後，再由保泰公司以每箱一百元進貨，為維持上訴人會計帳目收支平衡，故先
以正常之價格簽發退貨單，再以促銷價格（每箱一百元）簽發進貨單，而該乳品一直
存放於保泰公司內未曾退還上訴人等情，上訴人亦不爭執，並有申請書一份，進、退
貨單各一份可稽。而觀之上開進、退貨單上載明八十七年六月二十二日「核准退貨八
千二百九十三箱」；「進貨七千三百二十四箱，七月初到期，不須出貨」。且據證人
陳道三證稱：「保泰公司該批貨物是量較大的，一直有問公司要趕快決定，總裁原先
不同意，等總裁同意時，該乳品已快過期，故保泰公司不願意，過期的反正要丟掉，
所以就地銷毀」等語。足見被上訴人主張：系爭之八千二百九十三箱乳品於八十七年
五月二十九日保泰公司與上訴人達成上述協議後，上訴人至同年六月十七日始擬具退
、進貨單，同年六月二十二日批准由保泰公司以每箱一百元進貨，俟保泰公司於六月
二十四日接獲進貨之通知時，因距該批乳品之保存期限僅餘一週（七月一日到期），
是時各級學校均已放暑假，而無從銷售等情，應足採信。按民法第二百五十五條規定
：依契約之性質或當事人之意思表示，非於一定時期為給付不能達其契約之目的，而
契約當事人之一方不按照時期給付者，他方當事人得不為前條之催告，解除契約。準
此，系爭八千二百九十三箱鋁箔包乳品，依契約性質，上訴人之給付顯已不能達其契
約之目的，保泰公司依上開規定毋庸定期催告，即得解除以每箱一百元進貨之契約。
雖保泰公司（原判決誤載為上訴人）實際未退貨，惟此乃為避免搬運麻煩，上訴人與
保泰公司（原判決誤載為兩造）復協議，再以促銷價格每箱一百元進貨之故。況證人
陳道三復證稱：「過期的他們也是要丟掉，所以就地銷毀，這也算是退貨」等語，足
證系爭八千二百九十三箱鋁箔包乳品，既距保存期限僅一週餘，上訴人自不願運回，
徒增銷毀之負擔，上訴人辯稱保泰公司未退貨、銷毀，自不足採。是該八千二百九十
三箱乳品經上訴人於八十七年六月二十二日核准後，即應認已完成退貨。茲因可歸責
於上訴人之事由，而未能按期給付，經保泰公司（原判決誤載為被上訴人）合法解除
進貨契約，自無須給付八千二百九十三箱乳品之貨款一百六十一萬二千三百二十七元
。另關於保泰公司退貨二千四百七十箱鋁箔包乳品四十七萬元部分，並未包含在系爭
八千二百九十三箱之內，業據證人陳道三證述無訛，且二張退貨單之日期，相隔約四
個月，上訴人辯稱保泰公司如欲退貨二千四百七十箱，即應不得享受協議之折扣，應
給付伊其餘五千八百七十六箱，以原價計算之貨款為一百四十三萬七千零十八元云云
，為不足採。如上所述，保泰公司尚欠上訴人之貨款為一百四十三萬七千零一十八元
，再扣抵系爭八千二百九十三箱之退貨款一百六十一萬二千三百二十七元，保泰公司
已無積欠貨款。上訴人依簽收證明書之協議即負有將系爭抵押權登記塗銷之義務。從
而，被上訴人依簽收證明書之協議，請求上訴人塗銷系爭抵押權；暨確認上訴人就系
爭抵押權所擔保之一百四十三萬七千零一十八元債權不存在（原判決主文誤載為一百
四十三萬七千零八十一元），洵屬有據，均應准許（本件被上訴人先位及後位聲明，
並非不相容，顯非預備之合併，係提起有牽連之單純合併之訴，故併予審酌），為其
心證之所由得，爰將第一審所為被上訴人敗訴判決予以廢棄，改判如其所聲明，經核
於法洵無違誤。上訴論旨，就原審取捨證據、認定事實之職權行使，指摘原判決違背
法令，求予廢棄，非有理由。
據上論結，本件上訴為無理由。依民事訴訟法第四百八十一條、第四百四十九條第一
項、第七十八條，判決如主文。
中      華      民      國    九十一    年      七      月     十一     日
                              最高法院民事第五庭
                                  審判長法官  朱  錦  娟
                                        法官  顏  南  全
                                        法官  蘇  達  志
                                        法官  許  澍  林
                                        法官  葉  勝  利
      右正本證明與原本無異
                                              書  記  官
中      華      民      國    九十一    年      七      月     十九     日
